【裁判字號】    96,訴,4601
【裁判日期】    980506
【裁判案由】    辦理股權過戶
【裁判全文】
臺灣臺北地方法院民事判決              96年度訴字第4601號
原      告  甲○○○
                      3-15.
訴訟代理人  邱六郎律師
被      告  乙○○
            丙○○
共      同
訴訟代理人  林志忠律師
            葉銘功律師
            鍾凱勳律師
上列當事人間請求辦理股權過戶事件，本院於民國98年4月22日
言詞辯論終結，判決如下：
    主  文
原告之訴駁回。
訴訟費用由原告負擔。
    事實及理由
一、原告主張：
  (一)伊於民國67年2月23日與被告之代理人即訴外人臺麗成衣工
    業股份有限公司（下稱臺麗公司）董事長丁瑞鉠，定立股份
    買賣契約，由原告以2億1000萬元日幣購買被告名下臺麗公
    司之股權7000股，並由丁瑞鉠親自交付每張面額為新臺幣（
    下同）10萬元之股票70紙（下稱系爭股票），協助臺麗公司
    紓困財務。在當時我國政治時空下，禁止外匯、外幣之買賣
    ，亦不許外國人持有本國公司之股票為股東，故雙方約定，
    一旦我國准許外國人為我國公司之股東時，被告等即應辦理
    股票過戶手續，使伊取得臺麗公司之股權。嗣伊歷經數年多
    次與臺麗公司交涉請求辦理股權過戶，均無結果。又臺麗公
    司於87年9月3日與臺塑集團下之臺灣化學纖維股份有限公司
    （下簡稱臺化公司）合併後解散，故伊繼續向臺塑集團總管
    理處交涉，惟該處拒絕協助通知被告出面並協同伊辦理過戶
    手續。爰依民法第345條第1項、公司法第164條前段規定提
    起本訴。並聲明：被告乙○○應在附表編號1、被告丙○○
    應在附表編號2、3、4、5所示之臺麗公司股票上背書，協同
    辦理將股權過戶與原告取得。
二、被告均答辯稱：
    否認有原告主張兩造間就系爭股份有買賣契約存在之事實。
    且縱如原告主張系爭股票買賣契約於67年2月23日成立，其
    請求權迄原告起訴時亦已逾15年而罹於時效。又原告雖主張
    因系爭股權買賣契約成立當時，我國法令規定不許外國人持
    有本國公司股票為股東，雙方遂約定「一旦在臺灣之公司准
    許外國人為股東時，被告等即應辦理股票過戶之手續」，故
    應以「一旦在臺灣之公司准許外國人為股東時」作為請求權
    消滅時效起算之時點。惟查，外國人來臺投資之規定，在當
    時係採雙軌制，即外國人可依外國人投資條例，亦可依公司
    法相關規定投資我國股票，僅是前者可享有外國人投資條例
    之保障，並無原告所謂「不許外國人持有本國公司股票為股
    東」之事實，再者，原告所提出之系爭股票並未有背書之記
    載，是依公司法第164條規定，系爭股權尚未移轉與被告，
    故原告主張其係本於所有權人為本件請求，不受時效限制乙
    節，亦不可採，應認系爭請求權自原告主張系爭股權買賣成
    立生效時（即67年2月23日）即可行使，迄起訴時已逾15 年
    ，消滅時效業已完成等語，並聲明：原告之訴駁回。
三、查訴外人臺麗公司於57年2月間申請設立登記，資本總額為1
    億元，分為10萬股，每股1,000元，被告2人均係創始股東，
    嗣臺麗公司於87年間與臺化公司合併，合併時被告2人均已
    非臺麗公司股東等情，有股票影本6張、臺化公司96年12月7
    日臺化財字第01357號函在卷可稽，並經本院調閱臺麗公司
    登記卷宗查核屬實，應堪信為真實。至原告持系爭股票主張
    兩造間就系爭股份存有買賣關係，被告應在系爭股票背書並
    協同原告辦理股權變更登記乙節，為被告所否認，並以前詞
    置辯，故本件之爭點在於系爭買賣契約是否存在？原告主張
    之請求權是否已罹於時效？經查：
  (一)按請求權，因15年間不行使而消滅。但法律所定期間較短者
    ，依其規定。時效完成後，債務人得拒絕給付，民法第125
    條、第144條第1項規定甚明。原告主張其於67年2月23 日與
    被告2人之代理人丁瑞鉠，就系爭股份定有買賣契約乙節，
    為被告所否認，自應由原告就此舉證以實其說，原告雖主張
    其所持系爭記名股票之名義人均為被告，可證被告確實係為
    履行買賣契約而交付云云，然持有他人名義股票之原因繁多
    ，非僅限於成立買賣契約一端，尚難憑此即認買賣契約存在
    之事實。此外，原告復無法提出其他證據以實其說，原告此
    部分之主張自難採信。又縱如原告所述買賣契約存在乙節屬
    實，然其主張該契約係成立於67年2月23日，原告本應於15
    年內即82年2月23日前行使權利，然其遲至96年3月27日始提
    起本訴，請求被告在系爭股票背書並協同辦理移轉登記，其
    請求權之行使業已罹於時效，被告2人均提出時效抗辯拒絕
    給付，於法即屬有據。
  (二)原告雖主張因系爭契約成立當時，我國法令不允許外國人持
    有本國公司股票為股東，雙方遂約定於我國准許外國人為股
    東時，被告等即應辦理股票過戶手續，故本件應以「我國法
    令准許外國人為股東時」作為請求權消滅時效起算之時點云
    云。惟查，「外國人投資條例86年11月19日修正施行前，外
    國人來臺投資係採雙軌制，外國人如欲享有投資條例之保障
    ，可依該條例之規定向主管機關申請核准後後投資我國公司
    ，若不欲享有該條例之保障，可依公司法相關規定取得我國
    公司股份。是如臺麗公司為合法設立之公司，外國人自得依
    上開條例或公司法相關規定取得該公司股份。」等情，有經
    濟部投資審議委員會98年2月16日函經審四字第0980024870
    號函在卷可稽，又臺麗公司係依我國公司法設立之公司，有
    前述公司登記卷在卷可稽，且為原告所不爭執，則原告於系
    爭契約成立時，即可直接依公司法規定，請求被告背書並協
    同辦理股份移轉登記而取得系爭股份，是原告主張其請求權
    應自86年11月19日上開條例修法日起算乙節，洵無足採。
  (三)原告另主張其已取得系爭股票，自已取得該股票所表彰之股
    權，是其本於所有權為本件請求，應不受15年時效之約束云
    云。然按記名股票由股票持有人以背書轉讓之，無記名股票
    ，得以交付轉讓之，公司法第164條訂有明文，是背書為記
    名股票轉讓之唯一方式，只須背書轉讓，受讓人即為股票之
    合法持有人，最高法院88年臺上字第1756號判決參照。查本
    件系爭股票正面之股東欄位均載有被告之姓名，為記名股票
    ，而背面之轉讓登記表，出讓人及受讓人欄位均為空白，未
    有被告之背書，亦無記載受讓人為原告之字樣等情，有系爭
    股票影本在卷可稽，且為兩造所不爭執，是依上開說明，系
    爭股票既未經原持有人即被告背書，尚難認其股權已移轉與
    原告，故原告此部分主張，亦非可採。
四、綜上所述，原告提起本訴請求被告2人協同原告辦理股權移
    轉登記，其請求權之行使業已罹於時效，被告提出時效抗辯
    拒絕給付，於法有據。從而，原告依買賣契約請求被告2人
    在系爭股票上背書並協同辦理股權移轉登記，為無理由，不
    應准許。
五、本件因事證已臻明確，兩造其餘攻擊、防禦方法及所為之立
    證，經本院逐一審酌後，認與判決之結果不生影響，不再一
    一論述，附予敘明。
六、訴訟費用負擔之依據：民事訴訟法第78條。
中    華    民    國    98    年    5     月    6    日
                  民事第五庭   審判長法   官  薛中興
                                     法   官  吳佳薇
                                     法   官  莊書雯
得上訴（20日）
以上正本係照原本作成
如對本判決上訴，須於判決送達後20日內向本院提出上訴狀
中    華    民    國    98    年    5     月    6    日
                                     書記官   謝梅琴
附表
┌─┬───┬────┬──────┬─────┐
│編│持有人│股票編號│面額        │股戶編號  │
│號│      │        │（新臺幣）  │          │
├─┼───┼────┼──────┼─────┤
│1 │乙○○│00119   │100,000     │股戶列19號│
├─┼───┼────┼──────┼─────┤
│2 │丙○○│00166   │100,000     │股戶列27號│
├─┼───┼────┼──────┼─────┤
│3 │丙○○│00167   │100,000     │股戶列27號│
├─┼───┼────┼──────┼─────┤
│4 │丙○○│00168   │100,000     │股戶列27號│
├─┼───┼────┼──────┼─────┤
│5 │丙○○│00169   │100,000     │股戶列27號│
├─┼───┼────┼──────┼─────┤
│6 │丙○○│00170   │100,000     │股戶列27號│
└─┴───┴────┴──────┴─────┘


司法院資訊處製作；財團法人民間司法改革基金會備份。
